臺灣高等法院刑事判決
111年度上訴字第188號
上  訴  人  
即  被  告  古憲謙



                    
　　　　　　　　　　
　　　　　　　　　　
選任辯護人  林詠御律師(法扶律師)
上列上訴人即被告因殺人未遂等案件，不服臺灣新北地方法院11
0年度訴字第891號，中華民國110年11月29日第一審判決（起訴
案號：臺灣新北地方檢察署110年度偵字第21884號），提起上訴
，本院判決如下：
    主  文
上訴駁回。
    事  實
一、緣古憲謙因與洪嘉亨原為同學，知悉新北市○○區○○路0段00○
    0號1樓（下稱本案○○區住宅）及新北市○○區○○街00巷00號（
    下稱本案○○區住宅宅）均為洪嘉亨所居住之處所，2人因前
    有口角及訴訟紛爭，致古憲謙心生不滿，知悉上開2住宅均
    為現供人使用之住宅，且當時為夜晚就寢時間，可預見倘對
    該等現供人使用之住宅對外出入口潑倒汽油並引燃火勢，因
    汽油具有揮發性高、燃點低、屬流動液體亦不規則延燒、點
    燃後會快速產生高溫及大量濃煙等特性，其內居住之人將因
    反應不及且出入口受阻而無法及時逃生，並明知對該現供人
    使用之住宅放火，可能導致住宅因此燒燬之結果，竟仍基於
    放火燒燬現供人使用住宅之犯意及縱因此發生死亡結果亦不
    違背其本意之殺人不確定故意，先於民國110年1月24日下午
    4時許，騎乘車牌號碼000-000號普通重型機車，前往新北市
    三重區三和路4段與自強路交叉路口附近某加油站，購買汽
    油盛裝於保特瓶（下稱汽油桶），再於同日晚間9時46分許
    ，以通訊軟體LINE（下稱LINE）傳送「看來你真的不怕死」
    、「好的」、「我不會在惜情了」等訊息與洪嘉亨後，隨即
    於同日晚間10時54分許，持打火機和上開汽油桶前往洪嘉亨
    本案○○區住宅（同棟公寓另有郭素連母子2人居住），潑灑
    汽油於該房屋之鐵門，以打火機點燃汽油後即離去，復承同
    一接續犯意，再於同日晚間11時30分許，持打火機和汽油桶
    前往洪嘉亨本案○○區住宅宅（同棟公寓另有洪永村、洪世樺
    2人居住），潑灑汽油於該房屋之鐵門後，以打火機點燃汽
    油後，即行離去。嗣經附近住戶及時發現上情，並通知消防
    人員到場處理，始未延燒至上開2處房屋主體結構，而未使
    該等房屋之主要效用喪失，亦未發生人員死亡之結果，古憲
    謙因而未能得逞。嗣經警於新北市○○區○○街00巷00號前，扣
    得古憲謙所有之打火機2個及汽油桶1瓶，而循線查悉上情。
二、案經洪嘉亨及其母蕭冬侑（為本案○○區住宅承租人）訴由新
    北市政府警察局三重分局移送臺灣新北地方檢察署檢察官偵
    查起訴。
    理  由
一、本案下列本院所引認定上訴人即被告古憲謙犯罪之供述證據
    ，檢察官、被告及其辯護人於本院依法調查上開證據之過程
    中，均已明瞭其內容而足以判斷有無刑事訴訟法第159條第1
    項不得為證據之情事，而於本院準備程序及本案言詞辯論程
    序就相關事證之證據能力均未聲明異議，本院審酌該等證據
    作成時之情況，並無違法取證或其他瑕疵，認為適於作為本
    案認定事實之依據，該等供述證據自得為本案之證據使用；
    其餘引用之非供述證據，均與本案犯罪待證事實具有證據關
    聯性，且無證據證明有何違法取證之情事，並經本院於審理
    期日依法踐行調查證據程序，亦得為本案之證據使用。至於
    被告及其辯護人雖於本院準備程序中爭執證人即告訴人洪嘉
    亨警詢陳述之證據能力，惟本院並未據以作為認定本案被告
    有罪之證據，故無論述必要，附此說明。
二、認定事實所憑之證據及理由
　  訊據被告固坦承有於前揭時、地放火燒燬現供人使用之住宅
    未遂之犯行，惟矢口否認有何殺人未遂犯行，辯稱：其並無
    殺人犯意，只是想要恐嚇洪嘉亨云云；辯護人則以：被告雖
    有以小量汽油點火，但點火之地點為銅製香爐跟鐵捲門處，
    警告意味濃厚，火勢範圍極小，也未有延燒，幾分鐘内就撲
    滅，被告也未曾阻撓或防礙住戶逃生之舉動，未造成任何人
    員之傷亡或有何重要財物損失。被告縱有燒燬現供人使用住
    宅之不確定故意，然與預見火勢延燒發生死亡結果，仍屬二
    事，自不能無視被告放火手段及客觀延燒條件，逕以本案建
    物可能遭火勢延燒所及，推論被告即有殺人之不確定故意。
    被告之行為應屬有預見其發生之可能性，而不欲見其發生之
    有認識過失資為被告辯護。經查：
　㈠上揭被告持打火機及汽油桶，放火燒燬本案○○區住宅、○○區
    住宅宅2處現供人使用住宅未遂之事實，業據被告於原審及
    本院審理時均坦承不諱（見原審卷第55、86頁、本院卷第88
    、134頁），核與證人即告訴人蕭冬侑、郭素連於警詢、證
    人即被害人郭素連、證人洪小島（即洪永村之子、洪世樺之
    父）於消防局談話時證述之情節大致相符（見偵卷第8至9、
    42至43、44至45頁），並有新北市政府警察局三重分局扣押
    筆錄、扣押物品目錄表、員警110年4月8日職務報告、新北
    市政府警察局三重分局光明所受理民眾110報案案件、內政
    部警政署刑事警察局110年2月8日刑紋字第0000000000號鑑
    定書、新北市政府警察局110年2月22日新北警鑑字第000000
    0000號鑑驗書、新北市政府消防局110年3月3日火災原因調
    查鑑定書（含火災原因調查鑑定書摘要、現場勘查紀錄及原
    因研判、證物鑑定報告、現場平面圖及物品配置圖、現場照
    相資料等）及監視器錄影畫面擷圖、被告案發當日騎車行車
    軌跡圖、被告與告訴人洪嘉亨之LINE對話紀錄翻拍照片、現
    場照片及新北市政府警察局三重分局刑案現場勘察報告等件
    在卷可稽（見偵卷第10至12、16、18至21、30至82、91至10
    4頁），足認被告上開自白與事實相符，堪可採信。
  ㈡被告上訴本院後，固以前詞辯稱其並無殺人犯意云云。惟按
    行為人對於構成犯罪之事實，明知並有意使其發生者，為直
    接故意，亦稱確定故意；對於構成犯罪之事實，預見其發生
    而其發生並不違背其本意者，為間接故意，亦稱不確定故意
    。不論其為「明知」或「預見」，行為人皆在主觀上有所認
    識，只是基於此認識進而係「使其發生」或「容任其發生」
    之強弱程度有別，前者為直接故意（確定故意），後者為間
    接故意（不確定故意），均屬故意實行犯罪行為之範疇（最
    高法院108年度台上字第1433號判決意旨參照）。又刑法放
    （失）火罪係對於特定物以火力引起燃燒之行為，通常具有
    延燒可能性與不可控制性，而對不特定多數人之生命、身體
    、健康、財產發生嚴重危險，乃以危險犯方式禁止之，屬於
    將行為處罰前置化之犯罪類型。但並非每個放火行為皆一定
    會對於生命、身體、健康或財產發生實害，有實害結果之發
    生也往往係因外在因素或物理作用等之支配，非必由行為人
    「使其發生」或「任其發生」，故危險犯之故意與犯罪之結
    果為截然不同之概念，不可不辨。故行為人對於殺人實害結
    果與放火危險狀態之認識與意欲，既有高低之別，均需各別
    加以證明與確定，究不能藉由生命法益受侵害之結果，反推
    具有殺人之故意，亦不能逕以放火直接故意之存在，推導出
    具有同樣之殺人直接故意，仍須回歸到各個構成要件事實獨
    立判斷，不得籠統為同一之觀察，否則，無異降低殺人故意
    之認定標準，使殺人罪之處罰前置化（最高法院109年度台
    上字第334號判決意旨參照）。而判斷行為人於行為當時，
    主觀上殺人犯意之存否，除應斟酌其犯罪手段、使用之工具
    、行為時之態度、表示外，尚應深入觀察行為人與被害人之
    關係、行為人之動機、行為人與被害人之衝突起因、行為當
    時所受之刺激、被害人受傷之情形及行為人事後之應對等各
    項因素綜合予以論證認定。本院查：
  ⒈被告於偵查中經檢察官向法院聲請羈押訊問時供稱：我與洪
    嘉亨有糾紛，108年11月我誤傷洪嘉亨弟弟洪嘉男，該案我
    被判有期徒刑2年10月，而洪嘉亨兄弟還去上訴，我想到與
    洪嘉亨是多年朋友，他們不願意和解，就是存心要看我被關
    ，感覺很氣憤，案發當日我有喝點小酒，又被另外1位朋友
    打，情緒很不好，所以我就先去加油站買汽油，同日晚間我
    先到本案○○區住宅「玄懿宮」，我知道那邊是洪嘉亨媽媽的
    宮廟，就去那邊點火，我是倒汽油在鐵門，當時鐵門是關起
    來的，我點完火就跑了，因為那邊人比較多，之後又轉往本
    案○○區住宅宅「東隆宮」，那邊是洪嘉亨的住家，他阿公及
    堂哥住在裡面，我也是在鐵門點火，鐵門是拉上的，因為在
    前1個宮廟燒得沒有很嚴重，我想說再狠一點，就往鐵皮門
    上中間的孔倒汽油，所以有些汽油流到門裡面，之後我就把
    衛生紙點火，丟到地上引燃汽油等語（見偵卷第118至119頁
    ），對照被告於案發當日晚間9時46分許，確有以LINE傳送
    「看來你真的不怕死」、「好的」、「我不會在（再）惜情
    了」等訊息（見偵卷第77頁），可見被告確實因其與洪嘉亨
    間因前案訴訟問題引發糾紛，對洪嘉亨心生忿恨，因而情緒
    失控，衍生為購入汽油桶向洪嘉亨居住處所潑灑汽油點火之
    殺人動機。
　⒉又依前揭被告供述，其知悉上開2處為供洪嘉亨及其家人居住
    使用之住宅，該2處1樓尚兼宮廟使用，存放有香品、金紙等
    易燃物，有現場照片可參（見偵卷第59至66頁），而汽油具
    有揮發性高、燃點低、屬流動液體亦不規則延燒、點燃後會
    快速產生高溫及大量濃煙等特性，當為具備一般智識之人所
    知悉，且當時為夜晚就寢時間，被告潑倒汽油引燃火勢之地
    點為住宅鐵門即對外出入口，其內居住之人有極高可能因反
    應不及，且出入口受阻而無法及時逃生，導致死亡之嚴重結
    果，僅因不滿洪嘉亨對其前所犯殺人未遂案件之處理方式，
    有意找洪嘉亨理論、洩憤，對於在住宅潑灑汽油引燃，引發
    之火勢、濃煙極有可能造成屋內人員死亡之結果等節均有所
    認識、預見，卻仍執意放火報復，且被告於點火後，均未確
    認有無他人在內，亦未對上開住宅內人員為示警或立即報警
    救災等防免行為，反而逕自逃離現場，甚至依被告前揭供述
    ，於第1處本案○○區住宅放火後猶認火勢不夠猛烈，不足以
    洩憤，尚且刻意往第2處本案三重區鐵門孔隙傾倒汽油，使
    之流入屋內之情，顯有縱使發生使住宅內人員傷亡結果，亦
    不違背其放火本意之不確定故意至明。
　⒊本案經綜合現場燃燒後狀況、火流路徑、清理復原、出動觀
    察紀錄、談話/調查筆錄、火災證物鑑驗結果及監視錄影晝
    面等内容，研判起火點分別為本案○○區住宅「玄懿宮」東側
    外部香爐附近及本案○○區住宅宅「東隆宮」南側鐵捲門附近
    等2處，起火原因係連續縱火引燃，有新北市政府消防局火
    災原因調查鑑定書在卷可稽（見偵卷第30至39頁），與被告
    前開供述傾倒汽油點火之位置相符；又依據新北市政府消防
    局五股分隊火災出動觀察紀錄内容，可知消防隊抵達現場搶
    救時，火勢已由民眾自行撲滅，僅本案○○區住宅東側外部香
    爐上方塑膠板有燒損情形；依據同局重陽分隊火災出動觀察
    紀錄内容，可知消防隊抵達現場搶救時，火勢已由民眾自行
    撲滅，主要燃燒位置在本案○○區住宅宅1樓屋簷下鐵捲門等
    節，有上開觀察紀錄可憑（見偵卷第40、41頁），可見本案
    係因附近住戶及早發覺，在火勢擴大前撲滅，始未生人員死
    亡之結果，無從據以為有利於被告之認定。
　㈢綜上所述，被告主觀上就放火行為，可預見引起火災產生之
    火勢及濃煙，可能造成本案○○區住宅、○○區住宅宅內住戶死
    亡之結果，仍無意預防及阻止結果發生，顯有縱使放火致人
    死亡亦不違背其本意之不確定殺人故意，灼然甚明。被告及
    辯護人辯稱其並無殺人之犯意，或僅係過失云云，核係事後
    避就之詞，委難憑採。本案事證明確，被告犯行均堪認定，
    應依法論科。
三、論罪
　㈠按一個放火行為，若同時燒燬住宅與該住宅內所有其他物品
    ，無論該其他物品為他人或自己所有，與同時燒燬數犯罪客
    體之情形不同，均不另成立刑法第175條第1項或第2項放火
    燒燬住宅以外他人或自己所有物罪或同法第354條毀損罪（
    最高法院21年上字第391號、29年上字第2388號、79年台上
    字第1471號判例、101年度台上字第244號判決意旨參照）。
    本案五股區、三重區2處住宅遭被告放火後，因消防人員即
    時到場處理，而未損及房屋結構，主要效用並未喪失，業據
    本院認定如前，係屬未遂。是核被告所為，係犯刑法第173
    條第3項、第1項放火燒燬現供人使用之住宅未遂罪及同法第
    271條第2項、第1項之殺人未遂罪。　　
　㈡被告於同日晚間密切接近之時間，先後前往上址2處住宅縱火
    ，應係基於同一犯罪計畫，且所侵害者均係被害人（住戶）
    之生命法益及危害公共安全之社會法益，依一般社會評價已
    難認各行為之間具獨立性，應屬接續犯，僅論以單純一罪。
　㈢又被告以一著手放火行為，同時犯殺人未遂罪共5罪（告訴人
    洪嘉亨、被害人郭素連母子2人、洪永村及其子洪世樺2人）
    ，及放火燒燬現供人使用之住宅未遂罪，為想像競合犯，應
    依刑法第55條規定，從一重之殺人未遂罪處斷。　　
  ㈣刑之減輕事由
　⒈被告已著手為殺人之實行而不遂，為未遂犯，爰依刑法第25
    條第2項規定，按既遂犯之刑減輕之。
　⒉被告之辯護人雖以：被告潑灑汽油點火並非大量、且僅在鐵
    門上倒汽油，引起火勢所延燒範圍不大，亦未造成多人受傷
    ，請求依刑法第59條酌減其刑云云。然按刑之量定，為求個
    案裁判妥當性，法律固賦予法院裁量權，但此項裁量權之行
    使，除應依刑法第57條規定，審酌行為人及其行為等一切情
    狀，為整體評價，並應顧及比例原則與平等原則，使罪刑均
    衡，輕重得宜，以契合社會之法律感情。又刑法第59條規定
    犯罪之情狀可憫恕者，得酌量減輕其刑，其所謂犯罪之情狀
    ，與同法第57條規定科刑時應審酌之一切情狀，並非有截然
    不同之領域，於裁判上酌減其刑時，應就犯罪一切情狀，予
    以全盤考量，審酌其犯罪有無顯可憫恕之事由，考量有無特
    殊之原因與環境在客觀上足以引起一般同情，及宣告法定低
    度刑是否猶嫌過重，以為判斷（最高法院95年度台上字第61
    57號判決意旨參照）。本院審酌被告僅因細故，即率爾持汽
    油桶先後前往本案五股區、○○區住宅宅2處縱火，幸因及時
    發現撲滅火勢始未釀成巨大遺憾，以放火具有延燒可能性與
    不可控制性，而可能對不特定多數人之生命、身體、健康、
    財產發生嚴重危險，犯罪情節著實非輕，是本院綜觀被告此
    等犯罪情節，殊難認有何特殊原因或事由在客觀上足以引起
    一般之同情而顯可憫恕，並無科以依刑法第271條第2項規定
    減輕刑度後之最低度刑（有期徒刑5年）仍嫌過重之情形，
    是尚無適用同法第59條酌減其刑之餘地，併此敘明。
四、原審本於同上見解，適用刑法第271條第2項、第1項、第173
    條第3項、第1項、第55條、第25條第2項、第38條第2項前段
    等規定，審酌被告僅因與告訴人洪嘉亨有紛爭，即遽為上開
    縱火犯行，因此造成社會公共危險與告訴人、被害人精神與
    財產上損害之結果，所幸該火勢及時遭發現撲滅，否則後果
    不堪設想，顯見被告缺乏尊重他人生命、身體、財產之觀念
    ，實屬不該，惟念及被告犯後終能坦承犯行，見其悔意，再
    考量被告犯罪之動機、目的、手段、所生危害及其智識程度
    、家庭經濟生活狀況，及迄今未能與各告訴人、被害人達成
    和解以賠償其等所受損失等一切情狀，量處有期徒刑5年4月
    ，並就沒收部分說明：扣案打火機2個、汽油桶1瓶，均係被
    告所有供其為本案犯行所用之物，業據被告供明在卷（見偵
    卷第5頁），依刑法第38條第2項前段之規定宣告沒收等語。
    核其認事用法、量刑及沒收之諭知均無不當，應予維持。被
    告以其並無殺人犯意，僅係一時失慮而率犯本案，且火勢不
    大又即時撲滅，造成之危害有限，原審未適用刑法第59條酌
    減其刑，有量刑偏重之違失等事由提起上訴，其無可採憑之
    理由，業據本院論駁如前，被告上訴為無理由，應予駁回。
據上論斷，應依刑事訴訟法第368條，判決如主文。
本案經檢察官宋有容提起公訴，被告提起上訴後，檢察官楊四猛
到庭執行職務。
中　　華　　民　　國　　111 　年　　4 　　月　　12　　日
                  刑事第二十一庭審判長法　官　林怡秀
                              　　    法　官　蔡羽玄
                              　      法　官　胡宜如
以上正本證明與原本無異。
如不服本判決，應於收受送達後20日內向本院提出上訴書狀，其
未敘述上訴之理由者並得於提起上訴後20日內向本院補提理由書
（均須按他造當事人之人數附繕本）「切勿逕送上級法院」。
                                      書記官　黃芝凌
中　　華　　民　　國　　111 　年　　4 　　月　　12　　日
附錄：本案論罪科刑法條全文
中華民國刑法第173條
放火燒燬現供人使用之住宅或現有人所在之建築物、礦坑、火車
、電車或其他供水、陸、空公眾運輸之舟、車、航空機者，處無
期徒刑或7年以上有期徒刑。
失火燒燬前項之物者，處1年以下有期徒刑、拘役或1萬5千以下
罰金。
第1項之未遂犯罰之。
預備犯第1項之罪者，處1年以下有期徒刑、拘役或9千元以下罰
金。
中華民國刑法第271條
殺人者，處死刑、無期徒刑或10年以上有期徒刑。
前項之未遂犯罰之。
預備犯第1項之罪者，處2年以下有期徒刑。